【裁判字號】    97,上易,119
【裁判日期】    971217
【裁判案由】    侵權行為損害賠償
【裁判全文】
臺灣高等法院高雄分院民事判決         97年度上易字第119號
上  訴  人  甲○○
訴訟代理人  戊○○
            徐豐明律師
被  上訴人  乙○○
            丁○○
            丙○○
                      樓之2
上列當事人間因請求侵權行為損害賠償事件，對於民國97年3 月
31日臺灣高雄地方法院96年度訴字第1753號第一審判決提起上訴
，本院於97年12月3日言詞辯論終結，判決如下：
    主  文
上訴駁回。
第二審訴訟費用由上訴人負擔。
    事實及理由
一、被上訴人乙○○係民國（下同）77年7 月25日出生，於本院
    訴訟繫屬中已成年並聲明承受訴訟（本院卷第93頁背面），
    核無不合，應予准許。被上訴人丙○○經通知未於言詞辯論
    期日到場，核無民事訴訟法第386 條所列各款情形，准依上
    訴人之聲請為一造辯論判決。
二、上訴人起訴主張：
  (一)被上訴人乙○○係77年7 月25日生，為限制行為能力人，未
    考領合格汽車駕駛執照，竟於95年2 月28日經其父丙○○同
    意並交付車牌號碼7590-MJ 號自小客車（下稱系爭自小客車
    ），駕車搭載上訴人及訴外人張乙隆，前往高雄縣茂林國家
    風景區遊玩，於行經高雄縣茂林鄉132 線3.3 公里處時，因
    疏未注意行經彎道應減速慢行，致轉彎失控，先擦撞對向左
    側山壁，再緊急向右扭轉，而墜落80公尺深山谷，造成上訴
    人受有「下唇約10×0.4 公分、上唇約2 ×0.3 公分、左側
    臉頰約12×3 公分撕裂傷、右下正中門齒及側門齒脫位合併
    齒槽骨喪失、左下正中門齒及側門齒牙冠斷裂合併牙髓壞死
    」等傷害。被上訴人丁○○為乙○○之法定代理人（母親）
    ，均應與乙○○連帶負損害賠償責任。聲明：(1)被上訴人應
    連帶給付上訴人1,580, 157元，及自起訴狀繕本送達之翌日
    起至清償日止，按週年息5 ％計算之利息。(2)願供擔保，請
    准宣告假執行。
三、被上訴人乙○○、丁○○則以：(一)上訴人與乙○○係男女朋
    友關係，交往已有4 年，應知乙○○並未考領合格汽車駕駛
    執照，仍願共乘前往出遊。復本件事發至今，上訴人與被上
    訴人乙○○亦有來往並一同出遊，甚曾留宿被上訴人家中數
    次，不似有上訴人所訴日夜以淚洗臉，終日活在暗無天日之
    深淵中之情事。丁○○自離婚後，單獨扶養2 名子女，經濟
    狀況不佳，並有房屋貸款等債務，實無能力負擔上訴人之請
    求等語置辯。
四、原審判命乙○○與丁○○，或乙○○與丙○○應連帶給付上
    訴人38萬5157元本息。上訴人就原審慰撫金部分之判決不服
    ，提起上訴請求：（一）原判決關於駁回上訴人後開第二項
    之訴及該部分假執行之聲請之裁判均廢棄。（二）廢棄部分
    ，乙○○與丁○○或乙○○與丙○○應再連帶給付上訴人12
    0 萬元，均自97年4 月23日起，至清償日止，按年息5 ％計
    算之利息。被上訴人則請求駁回上訴。（原判決命被上訴人
    給付上訴人醫藥費51,450元，臉部修護費10萬元，牙齒修護
    費10萬元之部分，未據上訴人上訴，已確定）
五、兩造不爭執事項：
  1.乙○○於95年2 月28日駕駛車牌號碼7590-MJ 號自小客車，
    搭載上訴人及張乙隆，前往高雄縣茂林國家風景區，沿高雄
    縣茂林鄉132 線由茂林往萬山方向行駛，於同日中午12時20
    分許行至該路3.3 公里處時，疏於注意行經彎道應減速慢行
    等過失，致轉彎失控，先擦撞對向左側山壁，因緊急向右扭
    轉，而墜落80公尺深山谷，造成上訴人受有「下唇約10×0.
    4 公分、上唇約2 ×0.3 公分、左側臉頰約12×3 公分撕裂
    傷、右下正中門齒及側門齒脫位合併齒槽骨喪失、左下正中
    門齒及側門齒牙冠斷裂合併牙髓壞死」等傷害。
  2.丙○○與丁○○係乙○○之父母，於89年7 月7 日離婚，由
    丁○○單獨擔任乙○○之監護人。系爭自小客車係乙○○向
    其父即被上訴人丙○○借用，由丙○○交付使用。
  3.被上訴人因本件車禍先前已給付上訴人171,293元。
  4.車禍之發生，上訴人並無與有過失情事。
六、本院判斷：
  (一)乙○○對於本件車禍致上訴人受傷害，是否有過失？
    按汽車行駛時，駕駛人應注意車前狀況，並隨時採取必要之
    安全措施；行經彎道應減速慢行，作隨時停車之準備，道路
    交通安全規則第94條第3 項及第93條第1 項第2 項分別定有
    明文。乙○○於前揭時地駕車，本應注意上開規定，且依當
    時情形，客觀上又無不能注意之情事，竟疏未注意行經彎道
    應減速慢行，致生本件車禍事故，造成上訴人前述傷害，足
    認乙○○就本件車禍肇事為有過失，且與上訴人之傷害有相
    當因果關係，上訴人主張乙○○應負侵權行為賠償責任，自
    屬有據。
  (二)乙○○及丁○○是否應分別與乙○○負連帶損害賠償責任？
    (1)按上訴人明知加害人張某未領有駕駛執照，仍將該小客車
      交其駕駛，顯違道路交通管理處罰條例第21條第1 項第1
      款、第28條之規定，亦即違反保護他人之法律，應推定其
      有過失，（最高法院67年台上字第2111號判例意旨參照）
      。又按「賴武宏明知賴文培並未考領機車駕駛執照，竟任
      其騎用所有之機車以致肇事，違反道路交通管理處罰條例
      第21條第1 款、第28條所為保護他人之法律規定，應推定
      其有過失，而與賴文培駕駛機車之過失，同為事故發生之
      共同原因，應構成共同侵權行為」（最高法院80年度台上
      字第2885號判決要旨參照）。經查，乙○○於本件車禍事
      故時甫17歲，未考領合格汽車駕駛執照，此為其所是認，
      並有前開道路交通事故調查報告表(二)可按。復乙○○陳稱
      ：車子是伊父親即丙○○借給伊的，因伊之前在父親的公
      司上班，伊向父親借車，說要出去玩，丙○○就將鑰匙交
      給伊（原審卷第147 、250 頁）等語，丙○○為乙○○之
      父親，明知乙○○借用系爭自小客車時尚未滿18歲，並無
      考領汽車駕駛執照，竟將系爭自小客車交付乙○○使用，
      以致肇事，揆諸前揭說明，應推定其有過失，而與乙○○
      前開過失同為事故發生之共同原因，應構成共同侵權行為
      。乙○○係77年7 月25日生，於事故發生時為限制行為能
      力人，丁○○為乙○○之監護人，有戶籍謄本1 份可按（
      原審卷第65、66頁），依民法第187 條第1 項前段規定，
      丁○○應與乙○○連帶負損害賠償責任；又丙○○就本件
      車禍事故應負共同侵權行為責任，已如前述，依民法第18
      5 條第1 項前段規定，亦應與乙○○連帶負損害賠償責任
      。至丁○○與丙○○，應各與乙○○對上訴人負連帶賠償
      責任，而丁○○與丙○○因係負擔同一目的之債務，核屬
      不真正連帶債務。
    (三)上訴人得請求之精神慰撫金，應以若干金額為適當？
      因故意或過失不法侵害他人之權利者，負損害賠償責任不
      法侵害他人之身體、健康、名譽、自由、信用、隱私、貞
      操，或不法侵害其他人格法益而情節重大者，被害人雖非
      財產上之損害，亦得請求賠償相當之金額。民法第184 條
      第1 項前段、第195 條第1 項定有明文。按慰撫金數額之
      認定，除依被害人所受身體上及精神上痛苦程度，及所造
      成之影響二者予以衡量外，尚須斟酌雙方之身分、資力與
      加害情節、彼等間關係等及各種情形，予以核定。爰審酌
      上訴人因被上訴人之過失行為受有前述傷害，及上訴人為
      高職畢業，無業，名下無不動產；乙○○為高職畢業，任
      職順晨電機公司，月薪約2 萬多元，名下無不動產；丁○
      ○為大專畢業，任職高雄航空站約僱人員，每月薪資約3
      萬元，名下有房屋及土地各1 筆、汽車2 部及投資1 筆，
      財產總額2,179,400 元；丙○○名下無不動產，95年度薪
      資所得計154,114 元等情，業經兩造陳明，且有稅務電子
      閘門財產所得調件明細表在卷可稽（原審卷第134 至140
      頁、第148 、149 頁）又上訴人（77年2 月23日生）與乙
      ○○於93 年 間起即相識交往之男女朋友，因此次相偕郊
      遊致肇事，其搭載上訴人本屬好意行為，及參酌上訴人所
      受傷勢並遺留之後遺症等一切情狀，認上訴人請求精神慰
      撫金之數額以30萬元為適當，逾此數額之請求，即難准許
      。
七、綜上所述，上訴人依侵權行為之法律關係，就精神慰撫金部
    分請求被上訴人賠償，就上開金額及本此而生之法定遲延利
    息及範圍內，為有理由，應予准許，逾此範圍之請求，為無
    理由。原審就上訴人逾此部分請求，為其敗訴之判決，並無
    違誤，上訴意旨求命再為給付，為無理由，應予駁回。
據上論結，本件上訴為無理由，依民事訴訟法第385 條第1 項、
第449 條第1 項、第78條，判決如主文。
中    華    民    國    97    年    12    月    17    日
                            民事第六庭
                                審判長法官  許明進
                                法      官  李炫德
                                法      官  張明振
以上正本證明與原本無異。
本件判決不得上訴。
中    華    民    國    97    年    12    月    18    日
                                書  記  官  黃琳群
                                                      Ｆ


司法院資訊處製作；財團法人民間司法改革基金會備份。
